臺灣橋頭地方法院民事判決　　　　　　　110年度訴字第599號
原　　　告　張基福　
訴訟代理人　陳松甫律師



被　　　告　李志堅　


上列當事人間請求返還租賃物事件，本院於民國110年10月5日言
詞辯論終結，判決如下：
  主  文
被告應自高雄市○○區○○段○○○○地號土地及其上門牌號碼
高雄市○○區○○路○段○○○巷○○○號房屋遷讓並返還予原
告。
被告應給付原告新臺幣壹萬陸仟捌佰元，及自民國一一０年七月
九日起至清償日止，按年息百分之五計算之利息。
被告應自民國一０九年十一月一日起至自上開房地遷讓返還予原
告之日止，按月給付原告新臺幣陸仟元。
原告其餘之訴駁回。
訴訟費用由被告負擔。
本判決第一、二項於原告分別以新臺幣壹佰萬元、新臺幣伍仟陸
佰元為被告供擔保後，得為假執行。
本判決第三項所命之各期給付，於訴訟中履行期已到部分，原告
各以新臺幣貳仟元為被告供擔保後，得就各到期之金額為假執行
。
   事實及理由
一、本件被告未於言詞辯論期日到場，核無民事訴訟法第386 條
    各款所列情形，應依原告之聲請，由其一造辯論而為判決。
二、原告主張：其為坐落高雄市○○區○○段0000地號土地及其
    上門牌號碼高雄市○○區○○路○段000巷000號房屋（下稱
    系爭房屋，與上開土地合稱系爭房地）之所有權人。兩造於
    民國106年10月31日就系爭房地簽訂不動產租賃契約（下稱
    系爭租約），約定被告自106年11月1日起以每月新臺幣（下
    同）6,000元之租金，向原告承租系爭房地，租期至109年10
    月31日止。詎上開租賃期滿後，被告竟不依約返還租賃物，
    經原告多次催告被告遷讓返還系爭房地未果後，再於109年
    11月23日以士林劍潭郵局第000192號存證信函促請被告依約
    返還系爭房地，惟迄今未獲被告置理。兩造間之不動產租賃
    關係業因租期屆至而終止，則依民法第455條前段、第767條
    規定，被告即應負遷讓返還系爭房地之責，爰請求被告應將
    系爭房地遷讓返還予原告。又系爭房屋之雛形係訴外人邱去
    人所興建，先於74年3月6日以480,000元之價格，將系爭房
    屋出售予原告之妹王張美蓮，嗣再由王張美蓮於77年3月7日
    將房屋贈與移轉予原告之配偶張洪悅，張洪悅於103年死亡
    後，由原告單獨繼承，並將系爭房屋改建至出租予被告時之
    規模。基上，原告確為系爭房屋之事實上處分權人，僅因不
    諳法令規定未將系爭房屋辦理所有權（稅籍）移轉登記，是
    高雄市稅捐稽徵處旗山分處之納稅義務人仍記載為邱去人，
    惟系爭房屋之事實上處分權人確已自邱去人輾轉變更為原告
    ，原告自得本於事實上處分權人及出租人之地位，請求被告
    返還房屋。再者，兩造間之不動產租賃關係既因期間屆至而
    業已終止，被告仍續予占有、使用系爭房地即無法律上之權
    源，原告並因而受有相當於租金之利益，以致原告受有損害
    ，則依民法第179條、第181條規定，被告自應返還相當於租
    金之利益予原告。就被告因無權占用之不當得利所應返還利
    益之計算，原告先以兩造間原約定每月6,000元之租金為度
    。準此，被告應自109年11月1日起至遷讓返還系爭房地之日
    止，按月給付原告6,000元。復以，被告自109年8月起即未
    再依約給付租金予原告，總計積欠3個月租金（即109年8、
    9、10月）18,000元，經原告催告後仍拒不依約給付。另兩
    造於系爭租約第3條第2項第1款約定各月租金均於每月首日
    給付，並於系爭租約第3條第3項約定「乙方（即被告）每月
    租金逾期1日未兌現或給付時，每逾1日應加付月租金百分之
    二為逾期罰款」，則被告109年8、9、10月租金迄今均尚未
    給付，自應依前揭約定計算至起訴時即109年12月31日之逾
    期罰款，分別為109年8月租金罰款18,240元【計算式：6,
    000×2/100×（30＋30＋31＋30＋31）＝18,240】；109年
    9月租金罰款14,640元【計算式：6,000×2/100×（30＋31
    ＋30＋31）＝14,640】；109年10月租金罰款11,040元【計
    算式：6,000×2/10 0×（31＋30＋31）＝11,040元】。是
    被告依約尚應給付3個月之租金暨逾期罰款合計共61,920元
    【計算式：6,000×3＋18,240＋14,640＋11,040＝61,920】
    予原告，扣除被告簽約時給付之保證金（即押金）12,000元
    ，仍須給付49,920元予原告。綜上，爰依上揭規定提起本訴
    ，並聲明：㈠被告應將系爭房地遷讓返還予原告。㈡被告應
    自109年11月1日起，迄騰空遷讓返還系爭房屋之日止，按月
    給付原告6,000元。㈢被告應給付原告49,920元，及自起訴
    狀繕本送達翌日起迄給付日止，按年息5%計算之利息。㈣願
    供擔保，請准宣告假執行。
三、被告未於言詞辯論期日到場，亦未提出書狀作何聲明或陳述
    。
四、本件得心證之理由： 
（一）按租賃定有期限者，其租賃關係，於期限屆滿時消滅；承
      租人於租賃關係終止後，應返還租賃物，民法第450條、
      第455條前段分別定有明文。查原告主張被告於106年10月
      31日向原告承租系爭房地，於租期自106年11月1日起至
      109年10月31日止，每月租金6,000元之事實，業據提出系
      爭租約1份為憑（見審訴卷第17至23頁）。而被告於109年
      10月31日租約到期後，並未遷讓返還系爭房地，亦未繳納
      租金，原告並未同意續租，並已發存證信函請求被告返還
      系爭房屋乙節，業據原告陳述在卷，並提出存證信函在卷
      可參（見審訴卷第25、27頁），而被告已於相當時期受合
      法通知，既未於言詞辯論期日到場，復未提出任何書狀以
      供本院審酌，本院依上開證據調查之結果，認原告主張之
      事實，堪認為真。從而，原告本於系爭租約及租賃物返還
      請求權之法律關係，請求被告應自系爭房地遷讓返還予原
      告，為有理由，應予准許。
（二）次按無法律上之原因而受利益，致他人受損害者，應返還
      其利益；不當得利之受領人應返還之利益，依其利益之性
      質不能返還，應償還其價額，民法第179 條、第181 條但
      書亦分別定有明文。被告迄今仍占有使用系爭房屋乙情，
      業經原告陳明在卷，依前揭說明，原告依民法第179 條規
      定請求被告給付相當於租金之不當得利，核屬有據。另系
      爭租約本約定每月租金為6,000元，堪認被告無權占有系
      爭房屋所受有相當於租金之不當得利，亦以此等標準計算
      為適當。而系爭租約已於109年10月31日屆滿，業如前述
      ，則原告請求被告自109年11月1日起至遷讓返還系爭房地
      予原告之日止，按月給付原告6,000元，亦屬有據，堪予
      准許。
（三）再按依系爭租約第3條第3款之約定：「乙方（即被告）每
      月租金逾期一日未兌現或給付時，每逾一日應加付月租金
      百分之二為逾期罰款，逾期未付達一個月時，甲方（即原
      告）得終止租約」等語以觀（見審訴卷第17頁），原告主
      張：被告109年8、9、10月之租金未給付，應各處以18,24
      0元、14,640元、11,040元之罰款等語，惟按當事人得約
      定債務人於債務不履行時，應支付違約金；約定之違約金
      額過高者，法院得減至相當之數額，民法第250條第1項、
      第252條分別定有明文，而約定之違約金是否過高，應就
      債務人若能如期履行債務時，債權人可得享受之一切利益
      為衡量之標準。本院審酌上開約定並未約定罰款之最高限
      度，若遲遲未給付，則累計之罰款甚至可能高於每月租金
      6,000元數倍，是審酌原告所受積極損害、所失利益，通
      常為租金之收入及租金轉投資之收益，是本件違約金應酌
      減至每次至多30日計算為上限，始為妥適。是其8、9、10
      租金罰款合計應為10,800元（6,000×2％×30日×3月＝
      10, 800），另加計其尚未給付之租金18,000元（6,000×
      3＝18,000），扣除被告先前給付之押金12,000元，被告
      應另再給付原告16,800元（10,800+18,000-12,000＝16,
      800），逾此範圍之請求，則不應准許。
五、綜上所述，原告依系爭租約、民法租賃及不當得利之法律關
    係，請求被告自系爭房地遷讓返還予原告，及給付原告16,
    800元，及自起訴狀繕本送達翌日即110年7月9日起至清償日
    止，按年息5%計算之利息，及自109年11月1日起至被告遷讓
    系爭房地之日止，按月給付原告6,000元，為有理由，應予
    准許，逾此範圍請求，即無理由，應予駁回。
六、又本件原告陳明願供擔保聲請宣告假執行，經核亦無不合，
    爰酌定相當擔保金額准許之。
七、據上論結，本件原告之訴為一部有理由、一部無理由，依民
    事訴訟法第385條第1項前段、第79條、第390條第2項，判決
    如主文。
中    華    民    國   110    年    10     月   21    日
                    民事第一庭  法  官  張琬如
以上正本係照原本作成。
如對本判決上訴，須於判決送達後20日內向本院提出上訴狀。如
委任律師提起上訴者，應一併繳納上訴審裁判費。
 
中    華    民    國   110    年    10    月    21    日
                                書記官  曾秀鳳